ACORDAO-COMPLETO-2350483

ACÓRDÃO 894/2019 ATA 12/2019 - PLENÁRIO

VISTOS, relatados e discutidos estes autos de representação autuada para avaliar possíveis irregularidades ocorridas na edição da Medida Provisória 826, de 12/4/2018;
ACORDAM os Ministros do Tribunal de Contas da União, reunidos em sessão do Plenário, ante as razões expostas pelo Relator, em;
9.1. conhecer da presente representação, uma vez satisfeitos os requisitos de admissibilidade previstos nos arts. 235 e 237, inciso III, do RITCU, e no art. 103, § 1º, da Resolução TCU 259/2014, para, no mérito, considerá-la procedente;
9.2. alertar o Poder Executivo Federal, com fulcro no inciso V do § 1º do art. 59 da Lei Complementar 101/2000, que a criação de cargos e funções somente poderá ocorrer se houver prévia dotação orçamentária suficiente para atender as projeções de despesa de pessoal e os acréscimos dela decorrentes, nos termos do inciso I do § 1º do art. 169 da Constituição Federal de 1988; e, ainda, deverá estar acompanhada da declaração do ordenador da despesa de que o aumento tem adequação orçamentária e financeira com a Lei Orçamentária Anual e compatibilidade com o plano plurianual e com a Lei de Diretrizes Orçamentárias, conforme previsto no inciso II do art. 16 da Lei Complementar 101/2000; 
9.3. dar ciência da presente deliberação aos representantes, informando-lhes que o inteiro teor da decisão poderá ser consultado no Portal do TCU (www.tcu.gov.br/acordaos) ; e 
9.4. arquivar o presente processo, com fundamento no inciso III do art. 169 do Regimento Interno do Tribunal.

Representação autuada para apurar indícios de irregularidades e ilegalidades cometidas na edição da Medida Provisória nº 826, de 11 de abril de 2018.

Presidência da República.

3. Interessados/Responsáveis: não há.

13.1. Ministros presentes: José Mucio Monteiro (Presidente), Walton Alencar Rodrigues, Benjamin Zymler, Augusto Nardes, Aroldo Cedraz, Raimundo Carreiro, Ana Arraes e Vital do Rêgo (Relator).
13.2. Ministro-Substituto convocado: Augusto Sherman Cavalcanti.
13.3. Ministros-Substitutos presentes: Marcos Bemquerer Costa e Weder de Oliveira.

VITAL DO RÊGO

Trata-se de representação a respeito de possíveis irregularidades ocorridas na edição da Medida Provisória (MP) 826, de 11/4/2018.
Por apresentar de forma adequada os fatos analisados nos presentes autos, transcrevo, com os devidos ajuste de forma, a instrução da unidade técnica (peça 15) com a qual se manifestou de acordo o diretor (peça 16) :
 (...) 
Alegam os representantes que a MP 826/2018 – que criou um cargo de natureza especial de interventor federal, 38 cargos em comissão do grupo Direção e Assessoramento Superiores (DAS) e 28 Funções Comissionadas do Poder Executivo (FCPE) , todos para compor o Gabinete de Intervenção Federal no Estado do Rio de Janeiro (Giferj) – é incompatível e inadequada do ponto de vista orçamentário, uma vez que a criação e o provimento de cargos só poderiam ser admitidos, conforme texto da Lei de Diretrizes Orçamentárias (LDO) 2018, quando prévia e expressamente previstos no Anexo V da Lei Orçamentária Anual (LOA) 2018 e com a correspondente dotação presente na programação de trabalho. Afirmam, nesse contexto, que houve infração ao art. 169 da Constituição Federal de 1988 (CF) e a dispositivos da LOA e da Lei Complementar 101/2000 (Lei de Responsabilidade Fiscal - LRF) .
EXAME DE ADMISSIBILIDADE
Quanto à admissibilidade, o art. 103 da Resolução-TCU 259/2014 prevê: 
Art. 103. As denúncias e as representações sobre irregularidades ou ilegalidades que derem entrada no Tribunal, nos termos dos arts. 234 a 237 do Regimento Interno, serão registradas e encaminhadas à unidade técnica responsável pela clientela a que se refira a matéria para autuação, exame de admissibilidade e, se for o caso, exame de mérito. 
§1° O exame de admissibilidade abordará a competência do Tribunal sobre o assunto, a legitimidade do autor, a suficiência dos indícios e a existência de interesse público no trato da suposta ilegalidade apontada. 
Em relação à competência, verifica-se, nos termos da CF, da Lei 8.443/1992 e dos arts. 1º e 2º do Regimento Interno do Tribunal (RI/TCU) , aprovado pela Resolução-TCU 246/2011, que compete ao Tribunal de Contas da União a fiscalização financeira e orçamentária de órgãos e entidades sujeitos a sua jurisdição, que encampa atos do Poder Executivo e aqueles que derem causa a perda, extravio ou outra irregularidade de que resulte dano ao erário. Ademais, a Resolução-TCU 266/2014 define, no inciso VIII do art. 46, que compete a esta Secretaria de Macroavaliação Governamental (Semag) acompanhar a elaboração, a aprovação e a execução das leis relativas a planos plurianuais, diretrizes orçamentárias e orçamentos anuais. 
No tocante à legitimidade do autor, o inciso III do art. 237 do RI/TCU prevê que os deputados federais têm legitimidade para representar ao TCU acerca da ocorrência de irregularidades.
Quanto à suficiência dos indícios, observa-se que a Medida Provisória 826/2018 criou cargos e funções sem prévia dotação orçamentária suficiente para atender às projeções de despesa de pessoal e sem autorização específica na Lei de Diretrizes Orçamentárias, situação que contraria o estipulado no § 1° do art. 169 da Constituição Federal.
Além do mais, a representação sob exame refere-se à responsável sujeito à jurisdição do TCU, foi redigida em linguagem clara e objetiva, contém nome, qualificação e endereço dos representantes, bem assim, como já mencionado, está acompanhada de indício concernente à ilegalidade denunciada, de forma que se coaduna integralmente às exigências previstas no art. 235 do RI/TCU, aplicáveis às representações por previsão do parágrafo único do art. 237 do mesmo Regimento.
Por derradeiro, conforme exige ainda o § 1º do art. 103, in fine, da Resolução-TCU 259/2014, verifica-se a existência do interesse público no trato da suposta irregularidade/ilegalidade, pois a criação de cargos com inobservância ao estabelecido pela Constituição Federal e demais normas atinentes pode, em tese, causar dano e prejuízo ao erário e, consequentemente, à sociedade.
Dessa forma, a representação pode ser apurada, para fins de comprovar a sua procedência, nos termos do art. 234, § 2º, segunda parte, do Regimento Interno do TCU, aplicável às representações de acordo com o parágrafo único do art. 237 do daquele normativo.
EXAME TÉCNICO
Medida Provisória 826/2018
 A MP 826, editada em 11/4/2018, criou um cargo de natureza especial de interventor federal, 38 cargos em comissão do grupo DAS e 28 FCPE, todos para compor o Giferj. Cumpre observar que, embora o art. 1º da referida MP consigne que “Ficam criados, no âmbito do Poder Executivo federal...”, o § 2º do mesmo artigo condicionou a criação e o provimento desses cargos e funções à expressa autorização física e financeira na LOA e à permissão na LDO. 
 Isso porque o § 1° do art. 169 da Constituição Federal estipula que a criação de cargos e funções somente poderá ocorrer se houver prévia dotação orçamentária suficiente para atender às projeções de despesa de pessoal e autorização específica na Lei de Diretrizes Orçamentárias. 
 Nesse contexto, o art. 98 da LDO 2018, vigente no momento da edição da MP sob análise, autorizava apenas as despesas com pessoal relativas à criação de cargos e funções até o montante das quantidades e dos limites orçamentários constantes de anexo específico da Lei Orçamentária de 2018. Já o § 2º do mesmo artigo restringia essa autorização somente às proposições cuja tramitação tivesse se iniciado no Congresso Nacional até 31/8/2017. Por fim, o § 11 previa que as admissões autorizadas estavam restritas às despesas do Fundo Constitucional do Distrito Federal (FCDF) , à substituição de pessoal terceirizado, aos militares das Forças Armadas e à reposição total ou parcial das vacâncias ocorridas entre a publicação da Emenda Constitucional (EC) 95/2016 e o dia 31/12/2017. 
 Ocorre que, no momento da edição da MP 826/2018: (a) os cargos e funções por ela criados não constavam do anexo específico da LOA 2018, qual seja, o Anexo V; não havia proposição de criação com tramitação iniciada no Congresso Nacional antes de 31/8/2017; os cargos e funções criados não se referiam às despesas do FCDF, à substituição de pessoal terceirizado, aos militares das Forças Armadas e nem à reposição total ou parcial das vacâncias ocorridas entre a publicação da EC 95/2016 e o dia 31/12/2017. 
 Logo, naquela ocasião, não havia autorização na LDO 2018 para a criação dos cargos e funções e tampouco a dotação necessária para o decorrente aumento de despesa com pessoal na LOA 2018. 
 Por essa razão, o Poder Executivo apresentou ao Congresso Nacional, em 26/4/2018 (dezesseis dias após a edição da MP) , os Projetos de Lei (PLN) 6 e 7 com o objetivo de alterar, respectivamente, a LOA e a LDO 2018 e, dessa maneira, materializar a criação e o provimento dos cargos e funções para o Giferj, em observância à condicionalidade consignada no § 2º da MP 826/2018. 
 O PLN 6/2018 foi convertido na Lei 13.671/2018 e o PLN 7/2018, na Lei 13.672/2018, ambas de 5/6/2018 e publicadas em 6/6/2018. Por seu turno, a MP 826/2018 foi convertida na Lei 13.701 de 6/8/2018, após ter sua vigência prorrogada pelo Ato 29/2018 do Presidente do Congresso Nacional (DOU de 1/6/2018) .
 Adicionalmente, o art. 21 da Lei de Responsabilidade Fiscal (LRF) prevê que é nulo de pleno direito o ato que provoque aumento da despesa com pessoal e não atenda as exigências dos arts. 16 e 17 da própria lei – tratados a seguir; e o disposto no inciso XIII do art. 37 (veda a vinculação ou equiparação de quaisquer espécies remuneratórias para o efeito de remuneração de pessoal do serviço público) e no já citado § 1° do art. 169 da CF/1988. 
 O art. 16 da LRF ordena que a criação, expansão ou aperfeiçoamento de ação governamental que acarrete aumento da despesa devem ser acompanhados de (i) estimativa do impacto orçamentário-financeiro no exercício em que deva entrar em vigor e nos dois subsequentes e (ii) declaração do ordenador da despesa de que o aumento tem adequação orçamentária e financeira com a LOA e compatibilidade com o plano plurianual e com a LDO. Na sequência, a lei estabelece que será considerada adequada com a LOA a despesa objeto de dotação específica e suficiente ou que esteja abrangida por crédito genérico, de forma que somadas todas as despesas da mesma espécie, realizadas e a realizar, previstas no programa de trabalho, não sejam ultrapassados os limites estabelecidos para o exercício; e compatível com o plano plurianual e a lei de diretrizes orçamentárias a despesa que se conforme com as diretrizes, objetivos, prioridades e metas previstos nesses instrumentos e não infrinja qualquer de suas disposições.
 Nesse cenário, ressalta-se que, embora a intervenção no estado do Rio de Janeiro tenha sido decretada até 31/12/2018, nos termos do Decreto 9.288 de 16/2/2018, os cargos e as funções de confiança criados pela MP 826/2018 serão extintos parte em 30/4 e parte 30/6/2019, consoante previsto no § 3º do art. 1º, e seus ocupantes ficarão automaticamente exonerados ou dispensados nessas datas.
 Assim, na exposição de motivos anexa à Medida Provisória (peça 9) , consta o impacto orçamentário estimado em R$ 7 milhões em 2018 e R$ 3,8 milhões em 2019. Todavia, não há a declaração do ordenador de despesa de que o aumento possui adequação orçamentária e financeira com a LOA e compatibilidade com o plano plurianual e com a LDO, logicamente porque essa adequação não existia à época, razão da condicionalidade expressa no § 2º do art. 1º da MP 826/2018.
 Por sua vez, o art. 17 da LRF prescreve que os atos que criarem ou aumentarem despesa obrigatória de caráter continuado (docc) deverão ser instruídos com a estimativa do impacto orçamentário-financeiro no exercício em que deva entrar em vigor e nos dois subsequentes e demonstrar a origem dos recursos para seu custeio. Nesse ponto, convém destacar que o caput do artigo preceitua que será considerada de caráter continuado a despesa corrente derivada de lei, medida provisória ou ato administrativo normativo que fixe para o ente a obrigação legal de sua execução por um período superior a dois exercícios. 
 Como mencionado, os cargos e as funções de confiança criados pela MP 826/2018 serão extintos em 30/4 e 30/6/2019 e seus ocupantes ficarão, então, automaticamente exonerados ou dispensados nessas datas. Por essa razão, entende-se que, em princípio, as despesas em questão não são obrigatórias de caráter continuado, pois abrangerão somente 2 exercícios e, portanto, não há que se falar em afronta ao art. 17 da LRF.
 Dessa feita, verifica-se que, no período compreendido entre 11/4/2018 – data de edição da MP 826 – e 5/6/2018 – dia anterior à publicação da conversão dos PLNs 6 e 7 de 2018 em lei, os cargos e funções criados pela Medida Provisória permaneceram sem a adequação orçamentário-financeira exigida pelos § 1° do art. 169 da Constituição Federal e art. 16 da LRF.
Cargos alocados ao Giferj
 Além dos cargos e funções criados pela MP sob exame, houve remanejamento de cargos e funções de outros órgãos do Poder Executivo para a Casa Civil da Presidência da República destinados às ações de intervenção federal no estado do Rio de Janeiro, conforme se depreende dos Decretos 9.332 de 5/4/2018, 9.344 de 11/4/2018, 9.349 de 18/4/2018 e 9.410, de 13/6/2018. 
 Por não ser possível afirmar que os cargos e funções criados pela MP 826/2018 foram efetivamente providos antes da alteração da LDO e da LOA 2018, período da inadequação orçamentário-financeira e que, em tese, haveria aumento de despesa com pessoal sem observância à legislação de regência, realizou-se diligência à Casa Civil da Presidência da República (CC/PR) (peça 5) solicitando a composição do quadro de pessoal do Gabinete de Intervenção Federal no Estado do Rio de Janeiro (e de qualquer estrutura ligada às ações de intervenção) contendo: i) nome completo do servidor; ii) CPF; iii) órgão de origem, se o caso; iv) descrição do cargo e da função ocupados no Gabinete ou estrutura; v) indicação da origem do cargo e função ocupados (remanejamento, medida provisória ou outra situação) ; vi) data do provimento; e vii) data do exercício.
 Em resposta, encaminhada por meio do Ofício 1011/2018/SE/CC-PR (peça 8) , a Casa Civil informou que, em virtude de o Decreto 9.288/2018 não haver criado o cargo de interventor, foi editado o Decreto 9.332/2018 remanejando, até 31/12/2018, da Secretaria de Gestão do Ministério do Planejamento, Desenvolvimento e Gestão (SG/MPDG) para a CC/PR, um DAS 101.6, um DAS 101.5 e um DAS 101.4, todos destinados às ações de intervenção federal no estado do Rio de Janeiro. Posteriormente, em 18/4/2018, com a edição do Decreto 9.349, esse quantitativo de cargos temporários foi aumentado em mais um DAS 101.5 e um DAS 101.4. Dessa forma, cinco cargos comissionados ficaram alocados ao Gabinete do Interventor (um DAS 101.6, dois DAS 101.5, e dois DAS 101.4) no período de 13/4 a 21/6/2018.
Tabela 1 – Composição do Gabinete do Interventor – Período de 13/4 a 21/6/2018
	Nome
	CPF
	Órgão de Origem
	Cargo
	Origem do Cargo
	Data da Nomeação
	Data da Posse
	Data do Desligamento

	Gen. Walter Souza Braga Netto
	XXX.217.537-XX
	Comando do Exército Militar - MD
	DAS 101.6
	Dec. 9.332, de 5/4/2018
	Portaria 324, DOU de 13/4/2018
	13/04/2018
	Dec. 9.410, a contar de 21/6/2018

	Gen. Div. Mauro Sinott Lopes
	XXX.345.527-XX
	Comando do Exército Militar - MD
	DAS 101.5
	Dec. 9.332, de 5/4/2018
	Portaria 336, DOU de 18/4/2018
	18/04/2018
	Portaria 582, a contar de 18/5/2018

	Francisco de Assis Reis Fernandes
	XXX.251.788-XX
	Sem vínculo com a Administração
	DAS 101.4
	Dec. 9.332/ Dec. 9.349, de 18/4/2018
	Portaria 124, DOU de 19/4/2018
	19/04/2018
	Dec. 9.410, a contar de 21/6/2018

	Gen. Div. Laelio Soares de Andrade
	XXX.516.797-XX
	Comando do Exército Militar - MD
	DAS 101.5
	Dec. 9.332/ Dec. 9.349, de 18/4/2018
	Portaria 344, DOU de 20/4/2018
	20/04/2018
	Dec. 9.410, a contar de 21/6/2018

	Fabrício Silva Quiroga
	XXX.157.207-XX
	Secretaria de Estado de Fazenda e Planejamento do RJ
	DAS 101.4
	Dec. 9.332/ Dec. 9.349, de 18/4/2018
	Portaria 164, DOU de 8/6/2018
	08/06/2018
	Dec. 9.410, a contar de 21/6/2018

Fonte: Ofício 1011/2018/SE/CC-PR (peça 29) 
 Além disso, a CC/PR salientou que os cargos acima elencados foram todos extintos com a edição do Decreto 9.410, de 13/6/2018, que aprovou a Estrutura Regimental e Quadro Demonstrativo de Cargos em Comissão e das Funções de Confiança do Gabinete de Intervenção Federal no Estado do Rio de Janeiro. Com isso, foram nomeados servidores conforme a tabela abaixo:
Tabela 2 – Composição do Gabinete do Interventor – A partir de 21/6/2018
	Nome
	CPF
	Órgão de Origem
	Cargo
	Origem do Cargo
	Data da Nomeação
	Data da Posse

	Gen. Walter Souza Braga Netto
	XXX.217.537-XX
	Comando do Exército Militar - MD
	NES
	MP 826, de 11/4/2018
	Decreto de 20/6, DOU de 21/6/2018
	21/06/2018

	Francisco de Assis Reis Fernandes
	XXX.251.788-XX
	Sem vínculo com a Administração
	DAS 101.5
	Dec. 9.410, de 13/6/2018
	Portaria 676, DOU de 21/6/2018
	21/06/2018

	Gen. Div. Laelio Soares de Andrade
	XXX.516.797-XX
	Comando do Exército Militar - MD
	DAS 101.6
	Dec. 9.410, de 13/6/2018
	Portaria 674, DOU de 21/6/2018
	21/06/2018

	Fabrício Silva Quiroga
	XXX.157.207-XX
	Secretaria de Estado de Fazenda e Planejamento do RJ
	DAS 101.5
	Dec. 9.410, de 13/6/2018
	Portaria 675, DOU de 21/6/2018
	21/06/2018

Fonte: Ofício 1011/2018/SE/CC-PR (peça 29) 
 Cabe registrar que todas as informações prestadas pela CC/PR foram confirmadas por meio de consultas às publicações ocorridas no Diário Oficial de União (peças 11 e 12) . Tentou-se, ainda, validá-las por meio da Secretaria de Fiscalização de Pessoal (Sefip) deste Tribunal, porém, segundo a área, a fiscalização exercida abrange apenas as admissões de cargos efetivos, nos termos do inciso V do art. 1º da Lei 8.443/1992, e que, desse modo, não há dados de nomeação e posse nos cargos de provimento em comissão (peça 10) .
 Assim, partir das tabelas acima, pode-se observar que somente a partir de 21/6/2018 houve nomeação para os cargos e funções criados pela MP 826/2018. Inclusive, o Decreto 9.410/2018, que aprovou a Estrutura Regimental e o Quadro Demonstrativo dos Cargos em Comissão e das Funções de Confiança do Gabinete de Intervenção Federal no Estado do Rio de Janeiro restituiu, à SG/MPDG, os cargos em comissão temporariamente remanejados pelo Decreto 9.332/2018 para a Casa Civil.
Análise
 Os PLNs 6 e 7, que objetivaram alterar, respectivamente, a LOA e a LDO 2018, a fim de conferir à MP 826/2018 adequações orçamentário-financeira, foram aprovados em 5/6/2018. Portanto, em 21/6/2018, data da nomeação e posse nos cargos criados pela Medida Provisória, ela já apresentava a respectiva adequação exigida pelo § 1° do art. 169 da Constituição Federal. 
 Entretanto, a declaração do ordenador de despesa, prevista no art. 16 da LRF, permaneceu em falta. Isso deve-se ao trâmite reverso adotado pelo Poder Executivo na criação dos cargos e funções em comento. Ora, se a criação dos cargos e funções só poderia ocorrer após a alteração da LDO e da LOA 2018, conforme preceito constitucional, e, desde o princípio, a intenção era de criação por meio de medida provisória e não por projeto de lei, segundo juízo de relevância e urgência do Presidente da República, não há qualquer sentido no procedimento adotado.
 Uma vez realizada a alteração da LDO e LOA 2018, poderia o Poder Executivo, munido da necessária adequação orçamentário-financeira da despesa, exigida pelo § 1° do art. 169 da Constituição Federal e não ressalvada mesmo em casos de relevância  e urgência, e da declaração do ordenador de despesa, prevista no art. 16 da LRF, editar a medida provisória observando todo o arcabouço legal.
 Pelo exposto, constata-se que a Medida Provisória 826/2018 criou cargos sem autorização específica na lei de diretrizes orçamentárias e sem prévia dotação orçamentária suficiente para atender às projeções de despesa de pessoal e aos acréscimos dela decorrentes, contrariando o disposto nos incisos I e II do § 1° do art. 169 da Constituição Federal e o art. 98 da LDO 2018. Em que pese a condição prevista no § 2° do art. 1°, o caput do mesmo artigo é imperativo ao expressar que “Ficam criados (...) ”.
 Além disso, verifica-se que a nomeação e a posse de servidores para os cargos criados pela MP somente se efetivaram em 21/6/2018, ou seja, após a inclusão de expressa autorização física e financeira na LOA 2018 e de autorização na LDO 2018, alterações promovidas com a aprovação dos PLNs 6 e 7 em 5/6/2018. Por conseguinte, não houve, na prática, qualquer dano ao erário.
 Ademais, como a edição da MP foi anterior à adequação orçamentário-financeira da despesa, o aumento da despesa não foi acompanhado da declaração do ordenador, infringido a exigência do inciso II do art. 16 da LRF.
 Entretanto, há de se frisar que a Medida Provisória 826/2018 foi aprovada pelo Congresso Nacional e convertida na Lei 13.701/2018, de 6/8/2018, mesmo após a Nota Técnica 13/2018, da Consultoria de Orçamento e Fiscalização da Câmara dos Deputados, expressar opinião de que a medida não atendia os pressupostos de adequação orçamentária e financeira (disponível em: https://legis.senado.leg.br/sdleg-getter/documento?dm=7719128&ts=1534170099397&disposition=inli ne&ts=1534170099397 11) .
CONCLUSÃO
 Os deputados federais têm legitimidade para representar ao TCU acerca da ocorrência de irregularidades, nos termos do inciso III do art. 237 do RI/TCU. Além disso, a representação sob exame trata de matéria de competência desta Corte, foi redigida em linguagem clara e objetiva, apresentou suficiência de indícios, refere-se a responsáveis sujeitos à jurisdição do TCU e, no caso, verifica-se a existência de interesse público no trato da irregularidade/ilegalidade, conforme prevê o art. 103 da Resolução-TCU 259/2014 e o art. 235 do RI/TCU. Dessa forma, a representação pode ser apurada, para fins de comprovar a sua procedência, nos termos do art. 234, § 2º, segunda parte, do Regimento Interno do TCU, aplicável às representações de acordo com o parágrafo único do art. 237 do mesmo normativo (itens 3 a 9) .
 A MP 826, editada em 11/4/2018, criou cargos e funções para compor o Giferj. Porém, o § 2º do art. 1° condicionou a criação e o provimento desses cargos e funções à expressa autorização física e financeira na LOA e à permissão na LDO. Isso em virtude de o § 1° do art. 169 da Constituição Federal estipular que a criação de cargos e funções somente poderá ocorrer se houver prévia dotação orçamentária suficiente para atender às projeções de despesa de pessoal e autorização específica na Lei de Diretrizes Orçamentárias (itens 10 a 13) . 
 Como os cargos criados pela Medida Provisória não estavam autorizados na LDO 2018 e tampouco tinham dotação orçamentária na LOA 2018, o Poder Executivo apresentou ao Congresso Nacional, em 26/4/2018 (dezesseis dias após a edição da MP) , os PLNs 6 e 7 com o objetivo de alterar essas leis e, dessa maneira, materializar a criação e o provimento desses cargos e funções, em observância à condicionalidade consignada no § 2º da MP 826/2018. O PLN 6/2018 foi convertido na Lei 13.671 e o PLN 7/2018, na Lei 13.672, ambas de 5/6/2018 e publicadas em 6/6/2018. Já a MP 826/2018 foi convertida na Lei 13.701, de 6/8/2018 (itens 14 a 16) .
 Além disso, o art. 21 da LRF prevê que é nulo de pleno direito o ato que provoque aumento da despesa com pessoal e não atenda as exigências dos arts. 16 e 17 da própria lei e o disposto no inciso XIII do art. 37 (veda a vinculação ou equiparação de quaisquer espécies remuneratórias para o efeito de remuneração de pessoal do serviço público) e no já citado § 1° do art. 169 da CF/1988. 
 Em relação ao atendimento do expresso no art. 16 da LRF, observa-se que a exposição de motivos anexa à Medida Provisória contém o impacto orçamentário estimado em R$ 7,0 milhões para 2018 e em R$ 3,8 milhões para 2019. Todavia, não há a declaração do ordenador de despesa de que o aumento possui adequação orçamentária e financeira com a LOA e compatibilidade com o plano plurianual e com a LDO, logicamente porque essa adequação não existia à época da edição, razão da condicionalidade expressa no § 2º da MP 826/2018. Quanto ao art. 17 da LRF, ressalta-se que, como há previsão de extinção dos cargos ainda em 2019 (§ 3º do art. 1° da MP) , entende-se que a despesa não se configura como obrigatória de caráter continuado (itens 17 a 22) .
 Dessa feita, verifica-se que, no período compreendido entre 11/4/2018 – data de edição da MP 826 – e 5/6/2018 – dia anterior à publicação da conversão dos PLNs 6 e 7 de 2018 em lei, os cargos e funções criados pela Medida Provisória permaneceram sem a adequação orçamentário-financeira exigida pelos § 1° do art. 169 da Constituição Federal e art. 16 da LRF (item 23) .
 Já a partir da realização de diligência, constatou-se que, no período compreendido entre 13/4/2018 e 21/6/2018, os provimentos para o Giferj decorreram de remanejamento de cargos para a CC/PR. Inclusive, após a alteração da LDO e da LOA 2018, esses cargos e funções foram restituídos à Secretaria de Gestão do Ministério do Planejamento, Desenvolvimento e Gestão (art. 3 º do Decreto 9.410/2018) . Assim, somente a partir de 21/6/2018 foram realizadas nomeações para os cargos e funções originados pela Medida Provisória (itens 24 a 29) .
 Cumpre ressaltar que os PLNs 6 e 7, que alteraram, respectivamente, a LOA e a LDO 2018, a fim de conferir à MP 826/2018 adequações orçamentário-financeira, foram aprovados em 5/6/2018. Logo, em 21/6/2018, data da nomeação e exercício para os cargos criados pela Medida Provisória, esta já apresentava a adequação orçamentário-financeira exigida pelo § 1° do art. 169 da Constituição Federal. Entretanto, a declaração do ordenador de despesa, prevista no art. 16 da LRF, permaneceu em falta, especialmente pelo trâmite reverso adotado pela Presidência da República: criação dos cargos anterior à adequação orçamentário-financeira. Diante do exposto, conclui-se que (itens 30 a 36) : 
a Medida Provisória 826/2018 criou cargos e funções sem autorização específica na lei de diretrizes orçamentárias e sem prévia dotação orçamentária suficiente para atender às projeções de despesa de pessoal e aos acréscimos dela decorrentes, contrariando o disposto nos incisos I e II do § 1° do art. 169 da Constituição Federal e o art. 98 da LDO 2018. Em que pese a condição prevista no § 2° do art. 1°, o caput do mesmo artigo expressa de forma impositiva que “Ficam criados”;
a Medida Provisória 826/2018, justamente pelo fato descrito na alínea “a”, foi editada sem declaração do ordenador da despesa de que o aumento da despesa teria adequação orçamentária e financeira com a LOA e compatibilidade com o plano plurianual e com a LDO, infringido a exigência do inciso II do art. 16 da LRF; 
a Medida Provisória 826/2018 foi aprovada pelo Congresso Nacional e convertida na Lei 13.701/2018, de 6/8/2018, mesmo após a Nota Técnica 13/2018, da Consultoria de Orçamento e Fiscalização da Câmara dos Deputados, haver sinalizado que a medida não atendia os pressupostos de adequação orçamentária e financeira; e,
não houve dano ao erário, uma vez que as nomeações e provimentos dos cargos e funções criados pela Medida Provisória 826/2018 somente se efetivaram em 21/6/2018, ou seja, após a adequação orçamentário-financeira da despesa (5/6/2018) .
 Embora a posterior conversão dos PLNs 6 e 7 de 2018 em lei possa, em alguma medida, ter sanado a falta de adequação orçamentário-financeira da despesa, é preciso ressaltar que o inciso I do § 1° do art. 169 da Constituição Federal veda a criação de cargos sem prévia dotação orçamentária suficiente para atender às projeções de despesa de pessoal e aos acréscimos dela decorrentes.
 Ou seja, a criação de cargos somente poderá ser feita com: (i) autorização específica na LDO ou, quando por esta previsto, no Anexo V da LOA; (ii) prévia dotação orçamentária suficiente para atender às projeções de despesa de pessoal e aos acréscimos dela decorrentes; (iii) estimativa do impacto orçamentário-financeiro no exercício em que deva entrar em vigor e nos dois subsequentes; e (iv) declaração do ordenador da despesa de que o aumento tem adequação orçamentária e financeira com a LOA e compatibilidade com o plano plurianual e com a LDO.
 O trâmite reverso adotado pelo Poder Executivo – primeiro a criação dos cargos e funções e, em seguida, a obtenção da adequação orçamentário-financeira da despesa – não se revela compatível com o contexto normativo presente, mesmo se tratando de medidas provisórias que, teoricamente, são editadas apenas em casos de relevância e urgência. Ressalta-se que, para a criação de cargos e funções, não há ressalvas quanto à necessidade de adequação orçamentária e financeira nem mesmo nessas situações excepcionais.
 No entanto, considerando que o Poder Executivo somente efetivou sua medida após a necessária adequação orçamentário-financeira da despesa e, por essa razão, não houve qualquer dano ao erário, propõe-se ALERTAR o Poder Executivo Federal que a criação de cargos e funções somente poderá ocorrer se houver prévia dotação orçamentária suficiente para atender às projeções de despesa de pessoal e aos acréscimos dela decorrentes e que, ainda, deverá estar acompanhada da declaração do ordenador da despesa de que o aumento tem adequação orçamentária e financeira com a LOA e compatibilidade com o plano plurianual e com a Lei de Diretrizes Orçamentárias.
PROPOSTA DE ENCAMINHAMENTO
 Ante todo o exposto, submetem-se os autos à consideração superior, propondo:
conhecer da presente representação, satisfeitos os requisitos de admissibilidade previstos nos arts. 235 e 237, inciso III, do Regimento Interno deste Tribunal, e no § 1º do art. 103 da Resolução-TCU 259/2014, para, no mérito, considerá-la procedente;
dar ciência desta representação, bem como alertar o Poder Executivo Federal, com fulcro no inciso V do § 1º do art. 59 da Lei Complementar 101/2000,  que a criação de cargos e funções somente poderá ocorrer se houver prévia dotação orçamentária suficiente para atender as projeções de despesa de pessoal e os acréscimos dela decorrentes, nos termos do inciso I do § 1º do art. 169 da Constituição Federal de 1988; e, ainda, deverá estar acompanhada da declaração do ordenador da despesa de que o aumento tem adequação orçamentária e financeira com a Lei Orçamentária Anual e compatibilidade com o plano plurianual e com a Lei de Diretrizes Orçamentárias, conforme previsto no art. 21 c/c o inciso II do art. 16 da Lei Complementar 101/2000;
dar ciência e encaminhar cópia do acórdão que vier a ser proferido aos representantes, informando-lhes que o inteiro teor da decisão poderá ser consultado no Portal do TCU (www.tcu.gov.br/acordaos) ; e
arquivar o presente processo, com fundamento no inciso III do art. 169 do Regimento Interno do Tribunal.
Na instrução de peça 18, o Secretário da Semag se coloca de acordo com os pareceres precedentes. A despeito de tal fato, o dirigente apresenta ponderações complementares, as quais, por pertinentes, transcrevo a seguir:
Trata-se de representação formulada pelos Deputados Federais Paulo Roberto Severo Pimenta, Afonso Bandeira Florence, Elvino Bohn Gass e Ênio José Verri, a respeito de possíveis irregularidades ocorridas na edição da Medida Provisória (MP) 826/2018. Alegam os representantes que a referida MP – que criou cargos para compor o Gabinete de Intervenção Federal no Estado do Rio de Janeiro (Giferj) – é incompatível e inadequada do ponto de vista orçamentário, devido à inobservância do art. 169 da Constituição Federal de 1988 (CF) e de dispositivos da LOA e da Lei Complementar 101/2000 (Lei de Responsabilidade Fiscal - LRF) .
Os fatos foram apurados e analisados à luz das regras vigentes, conforme instrução acostada à peça 15, na qual consta proposta de encaminhamento para conhecimento da representação e emissão de ciência e alerta ao Poder Executivo Federal (item 49 da referida instrução) . Em seu pronunciamento, a Diretora da Subunidade manifestou concordância com a referida proposta (peça 16) . Ocorre que, por equívoco, o processo foi despachado para o gabinete do Ministro Relator em 2/10/2018, sem a inclusão de alguns comentários que considero pertinentes. Com isso, solicitei a devolução do processo ao gabinete para realizar os ajustes necessários, apresentados neste pronunciamento.
Manifesto-me de acordo com a análise e a conclusão formulada pela auditora da Dipog/Semag e endossada pela respectiva diretora, notadamente no que diz respeito a condição prévia à criação de cargos estabelecida no inciso I do §1º do art. 169 da Constituição Federal. Ou seja, a adequação orçamentário-financeira deve ser comprovada como requisito para a criação de cargos, o que não ocorreu no caso concreto em análise, configurando ofensa ao dispositivo constitucional em comento.  
No entanto, não se deve desprezar a circunstância excepcional de uma intervenção federal em Estado da Federação, devidamente aprovada pelo Congresso Nacional, consoante o inciso IV do art. 49 da Carta Magna. É necessário harmonizar as normas constitucionais que regem as finanças públicas com a natureza extraordinária de uma intervenção. Com isso, o remanejamento de cargos existentes para atender às atribuições do Gabinete de Intervenção Federal no Estado do Rio de Janeiro (Giferj) concilia a urgência das medidas a serem adotadas para dar curso à intervenção com as normas gerais de finanças públicas, conforme explicitado nos parágrafos 43 e 44 da instrução, in verbis:
43. Já a partir da realização de diligência, constatou-se que, no período compreendido entre 13/4/2018 e 21/6/2018, os provimentos para o Giferj decorreram de remanejamento de cargos para a CC/PR. Inclusive, após a alteração da LDO e da LOA 2018, esses cargos e funções foram restituídos à Secretaria de Gestão do Ministério do Planejamento, Desenvolvimento e Gestão (art. 3 º do Decreto 9.410/2018) . Assim, somente a partir de 21/6/2018 foram realizadas nomeações para os cargos e funções originados pela Medida Provisória (itens 24 a 29) .
44. Cumpre ressaltar que os PLNs 6 e 7, que alteraram, respectivamente, a LOA e a LDO 2018, a fim de conferir à MP 826/2018 adequações orçamentário-financeira, foram aprovados em 5/6/2018. Logo, em 21/6/2018, data da nomeação e exercício para os cargos criados pela Medida Provisória, esta já apresentava a adequação orçamentário-financeira exigida pelo § 1° do art. 169 da Constituição Federal. Entretanto, a declaração do ordenador de despesa, prevista no art. 16 da LRF, permaneceu em falta, especialmente pelo trâmite reverso adotado pela Presidência da República: criação dos cargos anterior à adequação orçamentário-financeira.  (grifou-se) 
Nada obstante, permanece inalterada a conclusão pela impropriedade da inversão da ordem nos procedimentos adotados por meio da MP 826/2018 e dos PLNs 6 e 7/2018, ou seja, criou-se os cargos para, posteriormente, buscar a compatibilidade com a LOA e a LDO. As prementes necessidades do Giferj poderiam ser satisfeitas inicialmente por meio do remanejamento de cargos, como de fato ocorreu. Em seguida, seria possível atender ao inciso I do §1º do art. 169 da Constituição Federal, por meio da prévia alteração da LDO e da LOA vigente para contemplar os novos cargos públicos temporários que seriam criados para compor o Gabinete da Intervenção.
Com relação à compatibilidade da criação de despesa com o plano plurianual, exigida pelo inciso II do art. 16 da LRF, entendo que não caberia exigir compatibilidade da despesa pública relativa às atividades decorrentes de intervenção federal com as diretrizes, objetivos, prioridades e metas previstos no referido plano (inciso II do § 1º do art. 16 da LRF) . Isso porque se trata de mecanismo de natureza extraordinária, com horizonte temporal limitado e objetivo específico estabelecido no Decreto 9.288/2018 (decreto de intervenção) . Assim, a despesa pública associada não se coaduna com o teor do plano plurianual, consoante disposto no art. 165 da Constituição Federal:
§ 1º A lei que instituir o plano plurianual estabelecerá, de forma regionalizada, as diretrizes, objetivos e metas da administração pública federal para as despesas de capital e outras delas decorrentes e para as relativas aos programas de duração continuada.
Ainda no que tange ao art. 16 da LRF, recordo que sua incidência se dá em casos de criação ou expansão de ação governamental que acarrete aumento de despesa. Há que se analisar se a criação de cargos e funções por si só implica em aumento de gastos ou se é o ato de provimento desses cargos que expande a despesa pública de pessoal. Nesse caso, os mecanismos de controle exigidos no art. 16 da LRF deveriam incidir como condição para o provimento dos referidos cargos.
Vale destacar que, conforme jurisprudência do Supremo Tribunal Federal, a sanção de lei ou publicação de medida provisória com inobservância dos requisitos dispostos nos incisos I e II do §1º do art. 169 da Constituição Federal, não impede que tal norma entre no plano da validade, mas acarreta limitação de sua eficácia, in verbis:
Despesas de pessoal: aumento subordinado à existência de dotação orçamentária suficiente e de autorização específica na lei de diretrizes orçamentárias (CF, art. 169, parág. único, I e II) : além de a sua verificação em concreto depender da solução de controvérsia de fato sobre a suficiência da dotação orçamentária e da interpretação da LDO, inclina-se a jurisprudência no STF no sentido de que a inobservância por determinada lei das mencionadas restrições constitucionais não induz à sua inconstitucionalidade, impedindo apenas a sua execução no exercício financeiro respectivo: precedentes. (Grifos nossos) . (ADI 1585, Relator (a) : Min. SEPÚLVEDA PERTENCE, Tribunal Pleno, julgado em 19/12/1997, DJ 03-04-1998 PP-00001 EMENT VOL-01905-01 PP-00029) .
Nesse contexto, observa-se que, no caso em tela, esse entendimento foi praticado pelo Poder Executivo ao não preencher os cargos criados pela MP 826/2018 antes de promover as alterações nas leis orçamentárias para a criação de cargos, conforme exigido pela Carta Magna. Assim, embora a MP 826/2018 estivesse plenamente válida naquele período, não se encontrava ainda no plano de eficácia. 
 Destarte, embora não tenha ocorrido efetivamente despesa pública antes da conversão em lei dos PLNs 6 e 7, entendo que é necessário alertar o Poder Executivo Federal acerca da importância de se observar integralmente o comando constitucional em tela, que exige o atendimento prévio dos requisitos previstos nos incisos I e II do § 1º do art. 169 da CF para que ocorra a criação de cargos. 
 Dessa forma, proponho pequeno ajuste de forma no encaminhamento (peça 15, p. 8) nos seguintes termos:
conhecer da presente representação, satisfeitos os requisitos de admissibilidade previstos nos arts. 235 e 237, inciso III, do Regimento Interno deste Tribunal, e no § 1º do art. 103 da Resolução-TCU 259/2014, para, no mérito, considerá-la procedente;
alertar o Poder Executivo Federal, com fulcro no inciso V do § 1º do art. 59 da Lei Complementar 101/2000, que a criação de cargos e funções somente poderá ocorrer se houver prévia dotação orçamentária suficiente para atender as projeções de despesa de pessoal e os acréscimos dela decorrentes, nos termos do inciso I do § 1º do art. 169 da Constituição Federal de 1988; e, ainda, deverá estar acompanhada da declaração do ordenador da despesa de que o aumento tem adequação orçamentária e financeira com a Lei Orçamentária Anual e compatibilidade com o plano plurianual e com a Lei de Diretrizes Orçamentárias, conforme previsto no inciso II do art. 16 da Lei Complementar 101/2000; 
dar ciência e encaminhar cópia do acórdão que vier a ser proferido aos representantes, informando-lhes que o inteiro teor da decisão poderá ser consultado no Portal do TCU (www.tcu.gov.br/acordaos) ; e 
arquivar o presente processo, com fundamento no inciso III do art. 169 do Regimento Interno do Tribunal. 
Eis o Relatório.

Adriano Augusto de Souza e outros, representando Presidência da República.

Não atuou.

REPRESENTAÇÃO. IRREGULARIDADES NA EDIÇÃO DA MEDIDA PROVISÓRIA 826/2018. CRIAÇÃO DE CARGOS SEM OBSERVAR O COMANDO DO ART. 169, § 1º, INCISOS II E II DA CF/1988. INOCORRÊNCIA DE DANO AO ERÁRIO. PROCEDENCIA. EXPEDIÇÃO DE ALERTA AO PODER EXECUTIVO FEDERAL. Nos termos do inciso I do § 1º do art. 169 da Constituição Federal de 1988 a criação de cargos somente poderá ser feita com: (i) autorização específica na LDO ou, quando por esta previsto, no Anexo V da LOA; (ii) prévia dotação orçamentária suficiente para atender às projeções de despesa de pessoal e aos acréscimos dela decorrentes; (iii) estimativa do impacto orçamentário-financeiro no exercício em que deva entrar em vigor e nos dois subsequentes; e (iv) declaração do ordenador da despesa de que o aumento tem adequação orçamentária e financeira com a LOA e compatibilidade com o plano plurianual e com a LDO.

REPRESENTAÇÃO (REPR)

Secretaria de Macroavaliação Governamental (Semag).

Analisa-se nos presentes autos, representação formulada pelos Deputados Federais Paulo Roberto Severo Pimenta, Afonso Bandeira Florence, Elvino Bohn Gass e Ênio José Verri, a respeito de possíveis irregularidades ocorridas na edição da Medida Provisória (MP) 826, de 12/4/2018.
Em síntese, os representantes sustentam que a referida MP, que criou cargos para compor o Gabinete de Intervenção Federal no Estado do Rio de Janeiro (GIFRJ) , é incompatível e inadequada do ponto de vista orçamentário, devido à não observância do art. 169 da Constituição Federal de 1988 (CF) e de dispositivos da LOA e da Lei Complementar 101/2000 (Lei de Responsabilidade Fiscal - LRF) .
Na instrução de peça 15, a auditora responsável pela análise, com a aquiescência do diretor concluiu, em síntese, que a Medida Provisória 826/2018:
a) criou cargos e funções sem autorização específica na lei de diretrizes orçamentárias e sem prévia dotação orçamentária suficiente para atender às projeções de despesa de pessoal e aos acréscimos dela decorrentes, contrariando o disposto nos incisos I e II do § 1° do art. 169 da Constituição Federal e o art. 98 da LDO 2018. Em que pese a condição prevista no § 2° do art. 1° da Referida Medida Provisória[footnoteRef:2], o caput do mesmo artigo expressa de forma impositiva que “Ficam criados”;  [2:  § 2º A criação e o provimento dos cargos e das funções de que trata o caput estão condicionados à expressa autorização física e financeira na Lei Orçamentária Anual e à permissão na Lei de Diretrizes Orçamentárias.] 
b) foi editada sem declaração do ordenador da despesa de que o aumento do dispêndio teria adequação orçamentária e financeira com a LOA e compatibilidade com o plano plurianual e com a LDO, infringido a exigência do inciso II do art. 16 da LRF; 
c) foi aprovada pelo Congresso Nacional e convertida na Lei 13.701/2018, de 6/8/2018, mesmo após a Nota Técnica 13/2018, da Consultoria de Orçamento e Fiscalização da Câmara dos Deputados, haver sinalizado que a medida não atendia os pressupostos de adequação orçamentária e financeira.
A equipe técnica destaca também que não houve dano ao erário, uma vez que as nomeações e provimentos dos cargos e funções criados pela Medida Provisória 826/2018 somente se efetivaram em 21/6/2018, após a adequação orçamentário-financeira da despesa (6/6/2018) .
O Secretário da Semag, no parecer de peça 18, a despeito de concordar no mérito com as conclusões formuladas pela equipe técnica, apresenta ponderações. Sustenta, em adição aos argumentos da unidade técnica, que não se deve desprezar a circunstância excepcional de uma intervenção federal em Estado da Federação, devidamente aprovada pelo Congresso Nacional, consoante o inciso IV do art. 49 da Carta Magna. Segundo o dirigente, “é necessário harmonizar as normas constitucionais que regem as finanças públicas com a natureza extraordinária de uma intervenção. Com isso, o remanejamento de cargos existentes para atender às atribuições do Gabinete de Intervenção Federal no Estado do Rio de Janeiro [...] concilia a urgência das medidas a serem adotadas para dar curso à intervenção com as normas gerais de finanças públicas.”
A despeito de tal fato, o Secretário da Semag entende que permanece inalterada a conclusão pela impropriedade da inversão da ordem nos procedimentos adotados por meio da MP 826/2018 e dos PLNs 6 e 7/2018 (criação de cargos a priori e compatibilização posterior com a LOA e a LDO) . Isso porque, as prementes necessidades do GIFRJ poderiam ser satisfeitas inicialmente por meio do remanejamento de cargos, como de fato ocorreu. Em seguida, seria possível atender ao inciso I do §1º do art. 169 da Constituição Federal, por meio da prévia alteração da LDO e da LOA vigente para contemplar os novos cargos públicos temporários que seriam criados para compor o Gabinete da Intervenção.
Destaca por fim o Secretário que, embora não tenha ocorrido efetivamente despesa pública antes da conversão em lei dos PLNs 6 e 7, se faz necessário alertar o Poder Executivo Federal acerca da importância de se observar integralmente o comando constitucional em tela, que exige o atendimento prévio dos requisitos previstos nos incisos I e II do § 1º do art. 169 da CF para que ocorra a criação de cargos.
-II-
No mérito, registro minha concordância com os pareceres precedentes, razão pela qual os acolho como minhas razões de decidir sem prejuízo de tecer as breves considerações que se seguem.
Consoante sustentou a unidade técnica, a rigor e considerando o texto constante dos incisos I e II do § 1º do art. 169 da Constituição Federal, os cargos criados pela MP 826/2018, para compor o GIFRJ não contavam com prévia dotação orçamentária para atender as despesas decorrentes. De igual forma, a referida MP não contava com a declaração previa do gestor acerca da adequação orçamentária e financeira da despesa, em desacordo, portanto, com a regra insculpida no art. 16, inciso II da LRF. Portanto, não resta dúvida de que, formalmente, a referida Media Provisória não atendia os requisitos necessários à espécie normativa. Exatamente por essa razão, a Nota Técnica 13 de 2018, emitida pela Consultoria de Orçamento e Fiscalização Financeira da Câmara dos Deputados, elaborada para subsidiar a MP 826/2018 quanto à adequação orçamentária e financeira apresentou a seguinte conclusão:
“Considerando que, efetivamente, a proposição não atende o disposto no art. 169 da constituição, bem como de que não acompanha a proposição informação sobre a declaração do ordenador de despesa prevista na LRF, entendemos que a medida não atende aos pressupostos de adequação orçamentária e financeira.” (grifos acrescidos) .
A despeito dessas constatações, observo que, na prática, o Poder Executivo somente efetivou a MP 826/2019, editada em 12/4/2018, após a adequação orçamentário-financeira da despesa, que se deu com os PLN’s 6 e 7 2018 (convertidos, respectivamente, nas Leis 13.671[footnoteRef:3] e 13.672[footnoteRef:4] de 2018, ambas de 6/6/2018) . Por essa razão, não houve qualquer dano ao erário, eis que antes da aludida adequação, a medida provisória em epígrafe, na prática, não produziu efeitos. Observo que somente em 21/6/2018, ocorreram as nomeações e respectivas entradas em exercício para os cargos criados pela medida provisória em análise, ocasião em que a norma já apresentava a adequação orçamentário-financeira. Vale mencionar que em 7/8/2018, a MP 826/2018 foi convertida na Lei 13.701/2018.  [3:  Lei 13.671/2018 - Altera o Anexo V à Lei 13.587, de 2 de janeiro de 2018, que estima a receita e fixa a despesa da União para o exercício financeiro de 2018.]  [4:  Lei 13.672/2018 - Altera a Lei 13.473, de 8 de agosto de 2017, que dispõe sobre as diretrizes para a elaboração e execução da Lei Orçamentária de 2018.] 
Conforme constatou a unidade técnica, no período decorrido entre 13/4/2018 e 21/6/2018, os cargos providos no GIFRJ foram possibilitados pelo remanejamento de cargos existentes na Secretaria de Gestão do Ministério do Planejamento. Não ocorreu, portanto, despesa pública antes da conversão em lei dos PLNs 6 e 7.
Observo que as necessidades urgentes do GIFRJ, decorrentes da intervenção, poderiam desde o início, terem sido satisfeitas preliminarmente por meio do remanejamento de cargos. Nesse caso, portanto, a medida provisória ora analisada poderia ter seguido os requisitos referentes à adequação orçamentária e financeira previstos na Constituição e na LRF. Por tal razão, entendo pertinente a proposta de alerta formulada pela unidade técnica na instrução de peça 18 com fundamento no inciso V do § 1º do art. 59 da Lei Complementar 101/2000:
[Lei Complementar 101/2000, art. 59] 
§ 1º Os Tribunais de Contas alertarão os Poderes ou órgãos referidos no art. 20 quando constatarem:
 (...) 
V - fatos que comprometam os custos ou os resultados dos programas ou indícios de irregularidades na gestão orçamentária.
Por fim, ressalto novamente que muito embora o caso concreto em análise não tenha redundado em criação de despesa pública antes da necessária adequação financeira e orçamentária, o alerta proposto é relevante para enfatizar a necessidade de se cumprir integralmente os requisitos prévios constantes dos incisos I e II do § 1º do art. 169 da CF/1988, quando for necessária a criação de cargos. Isso porque, in casu, o trâmite reverso adotado pelo Poder Executivo (criação de cargos e funções para posterior obtenção da adequação orçamentário-financeira da despesa) não se revela compatível com o contexto normativo presente, ainda que se trate de medida provisória.
Ante o exposto, VOTO para que seja adotada a minuta de acórdão que ora trago ao exame deste Colegiado.
TCU, Sala das Sessões Ministro Luciano Brandão Alves de Souza, em 16 de abril de 2019.
Ministro VITAL DO RÊGO 
Relator